【裁判字號】    98,消債更,423
【裁判日期】    980331
【裁判案由】    聲請更生程序
【裁判全文】
臺灣高雄地方法院民事裁定           98年度消債更字第423號
聲  請  人  甲○○
代  理  人  徐豐益律師
上列當事人因消費者債務清理事件聲請更生，本院裁定如下：
    主  文
聲請駁回。
聲請費用由聲請人負擔。
    理  由
一、聲請意旨略以：聲請人前未曾依「中華民國銀行公會會員辦
    理消費金融案件無擔保債務協商機制」請求共同協商債務清
    償方案，後於消費者債務清理條例公布施行後向最大債權金
    融機構即美商花旗銀行請求協商而未成立。聲請人所負之債
    務計達新台幣（下同）11,631,152元，聲請人每月收入僅約
    63,507元，扣除必要生活費用及扶養費用後，所餘不足清償
    債務。聲請人所負無擔保或無優先權之債務總額未逾1,200
    萬元，復未經法院裁定開始清算程序或宣告破產，爰依法聲
    請更生等語。
二、按「為使負債務之消費者得依本條例所定程序清理其債務，
    以調整其與債權人及其他利害關係人之權利義務關係，保障
    債權人之公平受償，謀求消費者經濟生活之更生及社會經濟
    之健全發展，特制定本條例。」、「債務人不能清償債務或
    有不能清償之虞者，得依本條例所定更生或清算程序，清理
    其債務」，消費者債務清理條例第3 條定有明文。消費者債
    務清理條例之立法中心思想乃認陷於經濟上困境之消費者若
    任其於惡性循環之債務窘境中自生自滅，其將衍生嚴重之社
    會問題，致難以維持安定之社會經濟秩序，故有予之分別情
    形依更生或清算之程序清理其債務之必要，藉以妥適調整其
    與各相關債權人等間之權利義務關係，以謀求消費者經濟生
    活之更生機會，從而健全社會經濟發展。惟私法上之債之關
    係，係以當事人間之信賴關係為基礎，為社會經濟組織之重
    要支柱，故當事人於以法律行為追求自己之利益之際，亦應
    顧及對方之利益，並考量債權債務在社會上之作用，本於誠
    實及信用之原則，行使其債權及履行其債務。債務人欲以上
    開條例為其所負義務之調整者，自應本於誠信原則之本旨，
    僅在其不能清償債務或有不能清償之虞而使其陷於經濟上之
    困境時始得准許之。以避免其藉此善意之立法而惡意圖謀減
    免債務，致使社會陷於道德之危險，並因此使信用緊縮而造
    成社會經濟之動盪。
三、經查：
  (一)聲請人主張其於前向最大債權金融機構花旗銀行請求共同協
    商債務清償方案，因聲請人所負之債務均為保證債務，該行
    以聲請人不符合聲請協商資格為由，於民國97年9 月24日通
    知聲請人協商不成立，此有前置協商退件通知書在卷可稽（
    本院卷第11頁）。則依前揭條文之規定及說明，聲請人自應
    有不能清償債務或有不能清償之虞，且此情形業使其陷於經
    濟上之困境時，法院始須准之進行更生或清算。
  (二)聲請人95、96年之所得分別為1,843,854 元、2,022,303 元
    ，97年平均月薪（未扣所得稅、勞保費、健保費、團保費、
    工會會費及互助金、福利金、法院扣薪款）為152,419 元，
    名下有房屋2 棟、土地2 筆及股票等財產，有財政部高雄市
    國稅局95、96年度綜合所得稅各類所得資料清單、財產歸屬
    資料清單及97年1 月至12月之薪資單在卷足憑（本院卷第62
    至71頁、191 至194 頁）。聲請人主張因每月支出費用甚為
    瑣碎，無法提供單據證明，主張每月生活必要支出以最低生
    活費為計算標準。本院審酌聲請人目前居住於高雄市及其目
    前負債金額，認聲請人應節撙開支，是以，聲請人之每月必
    要生活費應以97年度高雄市最低生活費每人每月10,991元為
    限（包含醫療費用、瓦斯費、汽機車強制險、燃料費、房屋
    稅、地價稅、水費、電費、膳食、衣服及日用品）。另平均
    每月支出勞保費571 元、健保費1,095 元、團保費383 元、
    工會會費及互助金703 元、福利金365 元、所得稅5,469 元
    ，共計8,586 元，核亦屬聲請之必要支出。又查聲請人名下
    所有之房屋雖已遭法院查封，但於拍定點交前，聲請人仍非
    不得占有使用，聲請人自無另在外租屋之必要，故聲請人主
    張每月需支出房屋租金14,564元，自無可採。
  (二)按夫妻互負扶養之義務，其負扶養義務之順序與直系血親卑
    親屬同，其受扶養權利之順序與直系血親尊親屬同；又按受
    扶養權利者，以不能維持生活而無謀生能力者為限。前項無
    謀生能力之限制，於直系血親尊親屬，不適用之，民法第11
    16條之1 、第1117條分別定有明文。聲請人配偶，名下雖有
    汽車1 部，但95、96年年所得分別為16,187元、6,238 元，
    有95年、96年度財政部高雄市國稅局綜合所得稅各類所得資
    料清單及財產歸屬資料在卷足憑（本院卷第157 至159 頁）
    ，應可認其有不能維持生活之情事，依前開民法之規定，聲
    請人對其配偶應有扶養之義務，撫養之程度以97年度高雄市
    最低生活費每人每月10,991元為限，逾此範圍之支出尚無可
    採。至於聲請人之子女，均已成年，名下雖無財產，惟渠等
    現分別為29、27歲，正值青壯之年，尚非無謀生之能力，依
    前開民法之規定，尚難認渠等有請求聲請人撫養之權利，聲
    請人主張每月需支出子女扶養費用19,658 元並無理由。
  (三)綜上，聲請人平均每月收入152,419 元，扣除必要生活費用
    10,991元、扶養費用10,991元、勞保費571 元、健保費1,09
    5 元、團保費383 元、工會會費及互助金703 元、福利金36
    5 元、所得稅5,469 元後，尚剩餘121,851 元（152,419 －
    10,991－10,991－8,586 ＝121,851） 可供清償債務。縱聲
    請人每月薪資3 分之1 遭債權人強制執行扣薪約4 萬元，聲
    請人仍有約55,000餘元之收入，扣除上開聲請人每月之支出
    ，亦尚有24,520元，可供其清償債務。況且，聲請人目前仍
    持續清償花旗銀行之房貸債務，更足認聲請人並無不能清償
    債務或有不能清償債務之虞之情事。
四、綜上，聲請人無不能清償債務或有不能清償之虞及經濟陷於
    困難而無得維持生活之情事，其聲請更生之要件自有不備，
    ，應予以裁定駁回。
五、依消費者債務清理條例第8 條、第15條，民事訴訟法第95條
    、第78條，裁定如主文。
中    華    民    國    98    年    3     月    31    日
                  民事第三庭    法  官  陳宛榆
上為正本係照原本作成
如不服本裁定，應於裁定送達後10日內，以書狀向本院提出抗告
，並繳納抗告費新臺幣1千元
中    華    民    國    98    年    3     月    31    日
                                書記官  曹德英


司法院資訊處製作；財團法人民間司法改革基金會備份。
